【裁判字號】    96,易,601
【裁判日期】    980122
【裁判案由】    詐欺
【裁判全文】
臺灣基隆地方法院刑事判決               96年度易字第601號
公  訴  人  臺灣基隆方法院檢察署檢察官
被      告  子○○
            庚○○
            甲○○
            癸○○
上列被告因詐欺案件，經檢察官提起公訴（95年度偵字第4649、
5333號、96年度偵字第4403號），本院判決如下：
    主  文
庚○○、甲○○、癸○○共同意圖為自己不法之所有，以詐術使
人將本人之物交付，均處有期徒刑肆月，如易科罰金以銀元佰
元即新台幣玖佰元折算壹日，均減為有期徒刑貳月，如易科罰金
以銀元佰元即新台幣玖佰元折算壹日。甲○○緩刑貳年。
子○○共同意圖為自己不法之所有，以詐術使人將本人之物交付
，處有期徒刑肆月，如易科罰金以銀元佰元即新台幣玖佰元折
算壹日，減為有期徒刑貳月，如易科罰金以銀元佰元即新台幣
玖佰元折算壹日；又幫助意圖為自己不法之所有，以詐術使人將
本人之物交付，處有期徒刑月，如易科罰金以新台幣壹仟元折
算壹日，減為有期徒刑壹月又拾伍日，如易科罰金以新台幣壹仟
元折算壹日；應執行有期徒刑月，如易科罰金以銀元佰元即
新台幣玖佰元折算壹日。
    事  實
一、子○○前因犯幫助詐欺取財罪，經臺灣基隆地方法院民國95
    年1月23日以94年度訴字第745號判決判處有期徒刑4月，緩
    刑3年，並於95年2月20日確定，現仍在緩刑期間（不成立累
    犯），其仍不知悔改。
二、子○○、庚○○（綽號紅毛）、甲○○與汽車業務員癸○○
    等4人，共同基於意圖自己不法所有之犯意聯絡，於95年3月
    20日，明知子○○並無清償能力，且以其名義所購買之中華
    廠牌，SG2.4HS8A型，車號ZU-1579號自小客貨車（下稱系爭
    車輛）內部裝潢曾遭火焚（除車頭2個椅子是好的外，後座
    的椅子、車頂及門板等內裝都燒壞了，且並未修繕），且該
    車實際成交價值僅新臺幣（下同）37萬元，並無62萬元之價
    值（該火燒車即系爭車輛先由壬○○以10餘萬元出售予周文
    德，後由癸○○向壬○○調車，由周文德以10餘萬元回售給
    壬○○，癸○○向壬○○以23萬元購得，再由癸○○以37萬
    元出售予子○○，火燒車部分並未修繕），竟在該車汽車買
    賣合約書上虛偽記載該車價金為62萬元（癸○○在另一未記
    載金額之汽車買賣合約書上則註記「此車為火燒車，未修護
    ，賣於乙方『即子○○』，由乙方負責修護」），並持以透
    過設在臺北市○○○路168號10樓財資企業股份有限公司（
    下稱財資企業公司）之不知情員工丁○○，向設在臺北市○○路○段70號10樓之宏泰人壽保險股份有限公司（下稱宏泰
    人壽保險公司）申貸，丁○○基於對癸○○之信任，並未看
    車，亦不知系爭車輛為火燒車，對保前癸○○則將未註記火
    燒車之汽車買賣合約書交給丁○○，丁○○於95年3月28 日
    至基隆市○○路○段231號2樓餐廳對向子○○、庚○○、甲○○對保時，癸○○也在場，使上開2公司承辦人員陷於錯
    誤，同意核貸44萬元，並於95年3月31日，將上開款項撥入
    癸○○國泰世華商業銀行新泰分行000-00-0000000號帳戶中
    ，且以系爭車輛為標的，依動產擔保交易法設定動產抵押權
    ，雙方復約定，貨款本息共計56萬6592元，自95年4月30 日
    起至99年3月31日止，以每月為1期，於每月底前繳納1萬
    1804元，分48期清償完畢，且於清償期間，標的物存放在子
    ○○基隆市○○區○○街67之3號附近。惟子○○、庚○○
    、甲○○辦妥上開手續後，該系爭車輛並未交車，仍放在癸○○川益車行附近之啟昌修理場，多貸款之7萬元則由癸○○交由甲○○轉交庚○○，子○○等4人不僅未繳納分期款1
    萬1804元，且避不見面。嗣經財資企業公司於95年6月26日
    取得上開債權及動產抵押權後，向保證人甲○○、庚○○催
    繳時，甲○○亦僅繳納一期分期款1萬1804元後，即不再繳
    納，財資企業公司至此始知受騙，受有55萬4788元之損害。
    後由庚○○要甲○○通知癸○○將系爭車輛報廢，由癸○○
    請不知情之壬○○處理系爭車輛報廢事宜，將系爭車輛以廢
    鐵賣（以廢鐵賣前癸○○將該自小客貨車之車牌懸掛在另一
    輛BMW廠牌之自小客車上，於95年4月24日下午11時34分許駕
    駛該BMW廠牌之自小客車行經臺北市○○○路○段39號以時速
    82公里，行車限速50公里，超速32公里，經超速自動照相機
    拍照）。
三、子○○另基於幫助他人犯罪之不確定犯意，明知提供金融帳
    戶予他人使用，可能為他人作為詐欺犯罪所得財物之工具，
    竟於95年9月18日，在宜蘭礁溪郵局門口不詳地點，將其在
    中華郵政股份有限公司基隆中山郵局（下稱基隆中山郵局）
    所開立之00000-0-000000-0號郵政存簿儲金帳戶之存摺、印
    章交付姓名、年籍不詳自稱「王裕昇」之成年男子，供該人
    所屬詐欺集團成員於95年9月19日在不詳地點，冒用臺灣臺
    北地方法名義，以徐榮德（另分案偵辦）提供之0000000000
    行動電話與丙○○通話，並傳真偽造之「台北地方法行政凍
    結管收執行命令」1紙予丙○○，偽稱丙○○金融帳遭凍結
    ，要伊匯款20萬元至子○○上開帳戶，幫其處理，使丙○○
    不疑有他，陷於錯誤，於當日16時52分許至臺北縣永和中正
    路郵局，以臨櫃匯款之方式，匯款20萬元至子○○上開帳戶
    ，並隨即遭提領一空。丙○○至此始知受騙，遂報警處理，
    始查知上情。
四、案經財資企業公司訴請及基隆市警察局第四分局報告與臺灣
    基隆方法院檢察署檢察官主動檢舉偵查起訴。
    理  由
壹、證據能力部分
    按被告以外之人於審判外之言詞或書面陳述，除法律有規定
    者外，不得作為證據；又被告以外之人於審判外之陳述，雖
    不符合刑事訴訟法第159條之1至第159條之4之規定，而經當
    事人於審判程序同意作為證據，法院審酌該言詞陳述或書面
    陳述作成時之情況，認為適當者，亦得為證據，而當事人、
    代理人或辯護人於法院調查證據時，知有上開不得為證據之
    情形，而未於言詞辯論終結前聲明異議者，視有前項之同意
    ，刑事訴訟法第159條第1項及第159條之5分別定有明文。本
    件犯罪事實三部分，證人即被害人丙○○於警詢中所為之陳
    述，雖為被告子○○以外之人於審判外之言詞陳述，然經本
    院於審判程序提示予被告子○○並告以要旨，經被告子○○
    表示無意見，且未聲明異議，又本院審酌上開證人警詢筆錄
    之記載，並無不正取供之情事，且證人丙○○於警詢時並無
    具結之可能，是就該審判外言詞陳述作成時之情況，應認為
    適當，依前揭法條意旨，得援為本案證據。又本判決下列所
    引用除證人即被害人丙○○於警詢中所為之陳述外之各項證
    據方法之證據能力，當事人於本院準備程序及審判期日中均
    未予爭執，且迄至言詞辯論終結前亦未再聲明異議，本院審
    酌該等言詞陳述及書面陳述作成時之情況，並無不宜作為證
    據之情事，依刑事訴訟法第159條之5之規定，自得作為證據
    ，合先敘明。
貳、實體部分：
一、訊據被告庚○○、甲○○於本院審判時自白，被告子○○對
    於有用其名義買自小客貨車，買車時其有對保，其有將郵局
    存款簿交給自稱「王裕昇」之人，惟矢口否認有詐欺及幫助
    詐欺取財之犯行，辯稱：「本件ZU-1579車號汽車是庚○○
    要買的，庚○○說要用我的名字買，他說車子買下來之後，
    有多餘的錢，他說多貸的錢，他要拿去繳車款，他說他要教
    我開車，庚○○拿車子的資料叫我背，銀行打電話來的時候
    ，他還教我怎麼講，對保之後，我想我沒有看到車，我要取
    消，他也不讓我取消，我沒有駕照，也不會開車，車子也沒
    交給我，車子交給誰，我也不知道，我是事後才知道是火燒
    車，癸○○拿車子的購買單給我看的時候，我才知道是火燒
    車，我沒有去牽車，我也沒有拿到錢。郵局帳戶部分，我當
    時失業中，我住在宜蘭，看到報紙上面說可以貸款，我就打
    電話去問，對方把我約出來，95年9月18日約在宜蘭礁溪郵
    局的門口，叫我把存款簿交給他，他會幫我貸款，我不想把
    存款簿交給對方，對方就拿出保管憑條，對方說只是要作資
    料給銀行看，我有在保管憑條上簽名，我就把存款簿交給對
    方，印章、提款卡、密碼都沒有交給對方，對方簽王裕昇名
    字的時候，沒有拿證件給我看，95年9月20日我發現對方的
    電話打不通，我用提款卡測試，發現提款卡不能用，我就問
    礁溪郵局，礁溪郵局的人說我的帳戶被凍結了，我就馬上去
    礁溪分局報案，礁溪分局說中和已經報案了，不能重複報案
    ，就沒受理我的報案。」云云；被告癸○○對於有將系爭車
    輛以37萬元出售予子○○，汽車買賣合約書其有寫2份，其
    中1份沒有寫金額，有註記火燒車，另1份寫賣的價錢為62萬
    元，系爭車輛貸款44萬元撥到其帳戶，其有將系爭車輛報廢
    等事實坦承不諱，惟矢口否認有詐欺犯行，辯稱：「本件是
    甲○○說他的朋友要買車，所以他就借紹他的朋友子○○、
    庚○○跟我見面，子○○說他要買車要載父母出去玩，當時
    庚○○也在旁邊，庚○○、子○○都有說車子要全額貸款，
    所以我就打電話回我的靠行川益車行問壬○○，他說有一輛
    休旅車（就是系爭車輛）可以全額貸款，他有附註說內裝後
    座有燒到，我請甲○○問子○○他們，可否接受，後來甲○○打電話給我說車主子○○可以接受此車，於是我就請銀行
    的丁○○小姐約客人子○○對保，之後都由銀行接洽對保，
    火燒車應該由車主跟銀行講，買賣契約書有兩份，壹份有寫
    火燒車，這份是證明我賣車時確實有告知車主，這份契約書
    上面沒有寫買賣的價錢，另外壹份沒有寫火燒車證明有買賣
    的事情，這份買賣契約書上面有寫賣的價錢是62萬元，我實
    際上是賣給子○○37萬元，車子是火燒車我有告訴子○○、
    庚○○、甲○○，他們都知道這輛車是火燒車，內裝有毀損
    ，但子○○有沒有告訴銀行我就不知道。對保的事情由銀行
    辦的，我沒有參與。銀行的貸款過了之後，貸款44萬元會撥
    到我的戶頭，撥到賣方的戶頭，多餘的7萬元我有交給甲○○，請他轉交給車主，貸款過後，我找不到車主子○○，因
    為子○○是甲○○所介紹的，我打給甲○○，請他通知子○○來交車，有過了一段時間，車子還沒交車，我又再打電話
    給甲○○請車主來車行交車，甲○○說叫我把車子拿去報廢
    ，我有告知甲○○說這樣不行，甲○○說車主都瞭解這些事
    情，而且甲○○有答應說他會去繳車子的貸款，因為我知道
    這樣做是違法的，所以我沒有答應他，後來甲○○一直拜託
    我，我就問壬○○如何處理，壬○○就把車子拿去報廢，因
    為我不懂報廢的事情，因為車主要報廢，所以請壬○○去報
    廢，但是報廢完，壬○○有把報廢的1萬多元交給我，我有
    把這1萬多元再交給甲○○，請他將錢及車籍資料交給車主
    子○○。」云云。
二、事實二部分：經查：
  (一)上揭事實二部分，業據被告庚○○、甲○○於本院審理時自
    白。
  (二)上揭事實二部分，業據告訴人財資企業公司代表人辛○○、
    告訴代理人陳翔、己○○指訴綦詳，並據證人丁○○於偵訊
    時結證稱：「（問：「提示貸款、動產契約書」是否你對保
    、承辦？）是。（問：你有無去看車？）沒有。我們只是文
    件審核。（問：你們貸款審核哪些文件？）身分證、貸款書
    、車輛行照。（問：你沒有看車，怎麼知道有車？）我們是
    跟車行合作，只要車行有提出行照，我們就核貸。（問：簽
    約時，你有無在場？）有。當事人、保證人簽名、蓋章我都
    有在場。（問：本件簽約對保是在何時何地？）子○○當時
    任職的餐廳，95年3月28日簽的。（問：本件是誰說要貸款
    ？）車行一位葉先生。」等語（見96年2月8日偵訊筆錄，46
    49號偵卷第142、143頁）、「問：『提示2張買賣契約書』
    有無見過？）我有看過有金額那一份。（問：何時何地看過
    ？）車行傳真給我的，不知道是誰。」等語（見96年3月29
    日偵訊筆錄，4649號偵卷第219頁）、於本院97年12月29日
    審理時到庭結證稱：「（問：「提示4649號偵卷第4頁貸款
    暨動產抵押契約書」本件是否妳對保？）是。（問：對保的
    經過？）癸○○的川益車行賣三菱休旅車ZV-1579號跟財資
    公司辦理貸款，車價62萬元，向財資公司貸款57萬，自備款
    5萬元，是癸○○跟我接洽說車主子○○要辦貸款57萬元，
    癸○○有拿車子的行車執照、牌照登記申請書給我看，我有
    問癸○○車主的資料及他的經濟狀況，我還有問是什麼車，
    要貸款多少錢，癸○○有說車主子○○是在基隆的餐廳當廚
    師，經濟狀況叫我打電話問子○○，我還有問這部車賣多少
    錢，癸○○說車子賣62萬元，要貸款57萬元，我沒有去看要
    貸款的車子，也沒有看車子的照片，是因為跟癸○○的車行
    有長期一年多合作關係，有貸款十幾部車，都沒有問題，所
    以我也沒有特別要去看車，對保之前幾天，我有跟子○○、
    庚○○、甲○○3人以電話聯絡，請他們準備身分證影本、
    存摺影本、印章，我在電話中有問子○○，我問他車子買多
    少錢，他說買車62萬元，我還有問要貸款多少，問他的工作
    情況收入及家裡經濟狀況，他有說他要買車，有說他在安樂
    路對保的餐廳做廚師，每月薪水2、3萬元，詳細數額我忘記
    了，我有請他找他媽媽當保證人，他說他媽媽意願不是很高
    ，所以才會請庚○○、甲○○他們作保，我也有打電話問庚○○是否要當保證人，他說他願意，並問他一些經濟狀況，
    他說他沒有存摺及沒有存款，餐廳是他爸爸開的，我也有打
    電話問甲○○要不要當保證人，他說他願意，他當時的工作
    是跟廚具有關的工作，是正常的工作，每月薪水2、3萬元，
    他名下有一間不動產，我也有請他附存款影印本，汽車買賣
    合約書也是癸○○在對保之前拿給我看，他給我看的是沒有
    註記火燒車的汽車買賣合約書，癸○○帶我到基隆市○○路
    ○段231號2樓的餐廳對保，子○○、庚○○、甲○○3都在，
    我是在現場對保，我還有在詢問子○○、庚○○、甲○○家
    裡的經濟狀況，對保時都是他們3人自己在貸款暨動產抵押
    契約書上蓋章簽名，對保當時癸○○也在場。（問：妳是否
    知道汽車買賣契約書有兩份，壹份有註記火燒車，另一份沒
    有註記火燒車？）不知道，我只有看到沒有註記的那份。（
    問：被告4人是否有跟妳說過貸款的車子是火燒車？）都沒
    有。（問：妳何時知道貸款的車子是火燒車？）子○○停止
    繳款後，他只繳了不到3期，公司告他，公司的同事跟我說
    這部車有問題，詳細情形我不記得。（問：分期付款申請書
    、本票、授權書這些也是你辦理的嗎？）分期付款申請書的
    內容全部都是我填的，本票及授權書也是對保時他們本人一
    起簽名蓋章的。（問：從癸○○跟你講他賣車要貸款到整個
    貸款手續辦完，你是否知道該車是火燒車？）不知道。（檢
    察官問：依據癸○○提供的車籍資料，依照車籍資料能否判
    斷該車的市價？）我們公司有一本車子市價參考手冊，我記
    得當時有參考手冊，車子有62萬元的價值。（檢察官問：該
    車實際上向財資公司貸款多少？）應該是本票上的金額，44
    萬元。」等語，因之被告子○○、庚○○、甲○○對於以被
    告子○○名義購買系爭車輛，由被告庚○○、甲○○擔任保
    證人向宏泰人壽保險公司申請貸款並辦理動產抵押，由財資
    公司人員丁○○辦理對保手續，而財資公司人員並不知悉系
    爭車輛為火燒車乙節，堪可採信。
  (三)證人周文德於96年1月9日偵訊時結證稱：「之前有ZU-1579
    號自小客貨車，是其跟台北中古車商買的，該部車前面有輕
    微被火燒到，其以10幾萬元買，也以10幾萬元賣出。是跟川
    益中古中車行買，也賣給川益中古車行，該部車其有提供資
    料給川益車行辦理過戶。當初買回去修理，整理好，再賣，
    後來川益車行說有人要買，所以又把車子買回去了。該車引
    擎還好，椅子有火燒到而已。該車其買了10幾萬元，修好應
    該可賣40幾萬元。」，又證人壬○○於96年2月8日偵訊時結
    證稱：「其為川益公司負責人，但多人合資。ZU-1579號自
    小客車其是介紹癸○○買的，該車其沒有整理。該車有燒過
    ，該車當時沒有整理過，沒有50幾萬元的價值。」等語、於
    96年3月6日偵訊時結證稱：「該部車其以約20萬元出頭給癸○○去賣，由他自己處理，多賺是他們拿走。當時該車後座
    已全部燒掉，前座椅薰黑，內裝要全部換掉，當時其沒有換
    ，直接都給癸○○做，但依我們中古轎車來做約3萬元。」
    等語，並據證人壬○○於97年8月25日本院審判時到庭具結
    稱：「（檢察官問：你是川益車行的老闆？）是，我是車行
    3個合夥人之一，車行名義負責人不是我。（檢察官問：癸○○與川益車行是何關係？）他不是我們僱用的員工，他跟
    我們車行有買賣汽車的合作關係，我們車行有車子賣他，他
    也有車子賣給我們車行，他是以個人名義做買賣。（檢察官
    問：本案ZU-1579號車子是否你們車行賣給癸○○，還是癸○○賣給你們車行？）是我們車行賣給癸○○的車子，該部
    汽車是我們代調過來的，代調的意思就是癸○○要向我們車
    行買車，可以向銀行或融資機構貸款3、40萬元的車，因為
    我們車行沒有這種車，所以我向台中的同行周文德調，就是
    我幫癸○○找車，車款癸○○交給我之後，我再交給周文德
    ，廠牌、型式癸○○並沒有指定，我之前有賣給周文德1台
    火燒車就是本案系爭的車輛，周文德已經辦好過戶，準備要
    修車，還沒修，我問周文德有人需要這部車，我跟周文德說
    我再向他調回來，我有跟癸○○講，有一部我之前賣去台中
    的火燒車，問他要不要，他有說好，但他沒有看過這台車，
    我就叫周文德將車籍資料及車子運上來給我，車籍資料我交
    給癸○○去辦，車子放在我們公司對面附近巷子的啟昌修車
    廠，負責人是呂俊男。（檢察官問：本案ZU-1579號你賣給
    癸○○多少錢？）1、20萬元，我不記得了，詳細金額大約
    是20幾萬元，我不能確定。（檢察官問：這輛車跟銀行貸款
    的事情，你是否知情？）我知道，因為貸款辦好，過戶完，
    車子才會交給癸○○，所以知道貸款的事情。（檢察官問：
    這輛車辦完過戶、貸款手續後，有沒有交車？）沒有交車，
    還是放在對面的修車廠。（檢察官問：這輛車後來有無報廢
    ？）有。報廢的經過是，癸○○本來說要修理，後來說不修
    ，後來因為過年要清工廠，癸○○說車子不修了，貸款要慢
    慢繳，叫我把車子報廢當廢鐵賣，車牌癸○○他們在辦完過
    戶時就直接拿走了，車子還是留在修車廠。（檢察官問：這
    輛車的車籍原始資料、大牌交給何人？）交給癸○○。（檢
    察官問：你當時有沒有問癸○○，車子已經辦好手續，為何
    不把車子牽走？）有，癸○○說本來車子要修，但車主說沒
    有錢不要修理，貸款要慢慢繳。（檢察官問：那輛車修理火
    燒部分，要多少錢？）只有車頭兩個椅子是好的，其他後座
    的椅子、車頂、門板等內裝都燒壞了，修理換中古的材料大
    約要2、3萬元，如果是新品的材料大約要7、8萬元。車子我
    有看過，不是車子的油路、線路燒起來的，它是只有內裝燒
    起來，是其他火源燒起來的。只有換內裝，所以不用花很多
    錢。（檢察官問：那輛車後來當廢鐵賣掉，賣了多少錢？）
    賣了1萬多元，沒有立書面、收據等，我把錢交給癸○○，
    賣的時間是95年農曆底前，新曆95年底96年初。（檢察官問
    ：當廢鐵賣掉的錢為何交給癸○○，而不是交給新的車主？
    ）因為我不認識新的車主，所以交給癸○○。（審判長問：
    96年2月8日檢察官問你，你說ZU-1579號車子你沒有整理，
    是否正確？）對。我到報廢之前都沒有整理。（審判長問：
    車款如何交給周文德？）車款是癸○○交給我1、20萬，還
    是20幾萬，我忘了，他是一次給我，我再匯給周文德。（審
    判長問：癸○○並非新車主，你有沒有得到新車主的同意或
    授權，就把車子報廢？）我沒有得到新車主的同意或授權，
    因為我不認識新車主。（審判長問：既然你沒有得到新車主
    的同意或授權，你就沒有權限處理報廢，為何你還報廢？）
    我當時沒有想到，是癸○○說車子不修，車主說要繳貸款，
    說要報廢，所以我就把車子報廢。（審判長問：報廢你是向
    環保局還是向監理站報廢？）沒有辦理報廢的手續，我是直
    接賣給回收的廠商。（審判長問：你有沒有拿到新車主的同
    意或授權書，同意要報廢？）沒有。（審判長問：對周文德
    在96年1月9日偵訊時作證稱，ZU-1579號車輛他是以10幾萬
    元買，也10幾萬賣出，有何意見？）周文德買的價錢跟賣出
    的價錢應該會不一樣，他做生意一定會要賺，而且還要運費
    ，應該會加個幾萬元。（審判長問：你買入的價格、賣出的
    價格？）我大約買12、3萬，賣出約14、5萬元，周文德賣出
    應該不會超出20萬元。（審判長問：如果車子有修復的話，
    可以賣多少錢？）如果用中古材料修2、3萬的話，可以賣3
    、40萬，如果用新品材料修復7、8萬元，也只能賣3、40萬
    元。這是當不是火燒車來賣，如果買方知道是火燒車，價錢
    是買賣雙方心甘情願，沒有一定行情。如果賣不出去，放在
    車行也要賠錢賣。新車的話買要80幾萬，正常車3年後大約
    還有40幾萬的行情。（審判長問：你有無明確告知癸○○該
    車是火燒車？）有。而且我有跟他說要向買主說該車是火燒
    車，他說他不會寫，我還在合約書上幫他註記。」等語，足
    見系爭車輛確係火燒車，中古車行之間之交易價格僅約10幾
    萬元而已，該車跟本未修繕，並無62萬元之價值，縱有修繕
    ，亦無62萬元之價值，當不是火燒車也只能賣3、40萬元，
    如果是當火燒車來賣，更不能賣3、40萬元，顯見申辦貸款
    所提出之汽車買賣合約書上所記載買賣價格62萬元，且未記
    載火燒車，核屬虛偽不實。
  (四)且據證人乙○○於偵訊及本院審判時證述：被告子○○不會
    開車，也沒有汽車駕照乙情（詳見4649號偵卷第255頁96年6
    月11日偵訊筆錄、本院97年8月25日審判筆錄），是被告子
    ○○沒有汽車駕照，也不會駕駛汽車，且無購買汽車之需要
    ，被告子○○以其名義購買系爭車輛，自無正當目的。
  (五)且觀，被告子○○於偵訊時供稱：「貸款暨動產抵押契約書
    上子○○簽名、蓋章是其所為，其不知道繳幾期，是保證人
    要繳。保證人是庚○○、甲○○。因為庚○○、甲○○他們
    2人的朋友有1輛車要賣，他們要買下來，用他們名字不能買
    ，庚○○說他沒有當兵、沒駕照，不能買；甲○○說他已經
    有車，不想用他的名字買，想要用其名字申請貸款，貸款他
    們繳，車子由庚○○使用。因為庚○○是其以前基隆長庚醫
    院對面夢幻森林牛排館工作老闆的兒子，他對其很好，所以
    其就同意，而且他說他父親也要幫他繳。其有買該輛車。」
    乙情（見4649號偵卷95年11月8日偵訊筆錄）、「（問：『
    提示車子買賣契約書2份』有無看過？）有。2份都看過。（
    問：上面子○○的簽名、指印是否為你所有？）是。（問：
    『提示車子買賣契約書2份』你何時簽名、用印？）先在基
    隆醫院要跟車商買印泥買不到，後來才去信二路金石堂買，
    在那邊簽，我有看到火燒車的記載，就打電話給庚○○，庚○○說『不簽，你給我試試看』。所以我就簽了。（問：你
    跟誰簽上開契約？）庭上的癸○○。（問：契約書的資料是
    誰寫的？）除了我的姓名、指印、住址、電話外，其他都是
    癸○○寫的。（問：當場還有誰？）只有我跟癸○○。」乙
    情（見同上偵卷96年3月29日偵訊筆錄），是被告子○○確
    有以其名義購買系爭車輛，汽車買賣契約書2份上之簽名、
    並蓋指印，其簽買賣契約書時其上有註記火燒車。
  (六)再且，被告癸○○於96年3月6日偵訊時以證人身分具結稱：
    「（問：一般汽車申辦代款的程序如何？）來方來看車，我
    跟他講貸款條件，由財資企業業務跟他們談，由他們對保。
    『庭呈買賣契約書2份』（問：為何買賣契約書有2份？）因
    為該車有燒掉，火燒車銀行核貸會較少，買方若堅持要買，
    我們會寫2份，一份給買方，確認我們確實有告知，另一份
    沒有註明火燒的部分，是要給銀行看的。（問：本件該部車
    賣給子○○價格？）37萬元。（問：錢如何付？）核貸下來
    ，錢匯進我戶頭，我扣掉給車子賣方的錢，剩下就是我賺的
    。（問：本件貸款多少？）44萬元。（問：剩下的錢呢？）
    我請甲○○交給子○○。我交給甲○○7萬元，是在子○○
    把車子遷走後2、3天。（問：你跟財資企業之間關係？）我
    們請財資企業貸款。（問：你跟壬○○關係？）靠他們公司
    業務。（問：你有向壬○○公司領薪水嗎？）沒有。我只是
    以他們公司名義賣車，若一台車賺6、7萬元，要拿2、3萬元
    出來。（問：你跟子○○簽買賣契約時，現場還有誰？）沒
    有。（問：甲○○、庚○○有無在場？）沒有。（問：你們
    簽契約在哪裡？）基隆市○○路7-11便利店外面，在我車上
    簽的，時間就在契約書所載日期晚上。」等情（見4649號偵
    卷第171至第172頁）、於96年3月29日偵訊時以證人身分具
    結證稱：「（問：車子實際上賣子○○多少？）37萬元。我
    貸34萬元。（問：貸款進入你的哪個帳戶？）『庭呈國泰世
    華銀行新泰分行帳號000-00-000000 -0號癸○○帳戶存摺封
    面及內頁影本各1紙及存摺1本』（問：後來錢如何拿給子○○？）我連絡不上子○○，7萬元去銀行領現金，在基隆百
    福社區交給甲○○，請他交給子○○。（問：財資企業在95
    年3月31日匯給你的44萬元是否就是子○○的貸款？）是。
    」問：有無告訴子○○為何簽2份汽車買賣契約？）有。一
    份是要告訴他是火燒車、一份是要跟銀行貸款的。（問：2
    張買賣契約，哪一張是給銀行？）有寫金額的那一張。」（
    問：有無跟子○○講2張契約書的用途？）有。（問：你們
    簽約時是簽幾份？）2式2份。我跟子○○各執一份。」等情
    （見同上偵卷第215至第218頁），是以被告癸○○明知系爭
    車輛係火燒車，實際成交價格為37萬元，竟在汽車買賣合約
    書上記載該車價金為62萬元，且未記載為火燒車，以供辦理
    貸款手續之用，使不知情之貸款承辦人員丁○○陷於錯誤，
    而辦理上揭貸款事宜，惟被告癸○○為證明其有告知買車之
    車主，乃在另一未記載金額之汽車買賣合約書上則註記「此
    車為火燒車，未修護，賣於乙方，由乙方負責修護」，足見
    被告子○○、庚○○、甲○○、癸○○明知系爭車輛之實際
    成交價格為37萬元，且係火燒車，竟以記載該車價金為62萬
    元，且未記載為火燒車之汽車買賣合約書持以辦理貸款，其
    等有意圖為自己不法之所有，而使貸款承辦人員陷於錯誤，
    而辦理高額44萬元之貸款，至堪認定。
  (七)此外，復有貸款暨動產抵押契書影本、動產擔保交易動產抵
    押設定登記申請書影本、動產擔保交易動產抵押設定債權人
    變更登記申請書影本、債權讓與契約書影本、被告士斌、庚○○、甲○○簽發之面額44萬元本票、授權書、分期付申請
    書各1份、繳款帳卡明細表1份、ZU-1579號自小客貨車汽車
    買賣契約書2份、ZU-1579號BMW廠牌自小客車違規照片1張、
    被告癸○○國泰世華商業銀行新泰分行000-00-0000000號帳
    戶開戶資料及交易明細各1份等在卷可憑。
  (八)綜上所述，被告子○○、癸○○所辯，顯係事後卸責之詞，
    不足採信。
三、事實三部分：
  (一)上開基隆中山郵局帳戶（帳號00000-0-000000-0號郵政存簿
    儲金帳戶）為被告子○○於85年8月7日所開設乙節，業據被
    告子○○於警訊時及本院審判時坦認不諱，並有基隆中山郵
    局存戶資料、客戶歷史交易清單、基隆郵局95年12月12日基
    營字第0950100911號函檢附之申請書8份在卷可稽。且該帳
    戶先後於92年11月10日、94年6月13日、95年1月27日、95年
    3月13日辦理存簿掛失補副，有基隆郵局95年12月6日基營字
    第0950100880號函在卷可佐。
  (二)被害人丙○○如何接獲0000000000行動電話，對方冒用臺灣
    臺北地方法名義，並傳真偽造之「台北地方法行政凍結管收
    執行命令」1紙予丙○○，偽稱丙○○金融帳遭凍結，要其
    匯款20萬元至子○○上開帳戶，幫其處理，致丙○○於95年
    9月19日16時52分許至臺北縣永和中正路郵局，以臨櫃匯款
    之方式，匯款20萬元至子○○上開帳戶內等情，已據證人即
    被害人丙○○於警訊時證述在卷（見5333號偵查卷第12、13
    頁）且有丙○○提供之郵政國內匯款執據及被告基隆中山郵
    局上開帳戶客戶歷史交易清單及台北地方法行政凍結管收執
    行命令附卷可憑。
  (三)又被害人丙○○匯款20萬元至被告上開帳戶內，並於95年9
    月19日由不詳之人以被告子○○之上開基隆郵局存簿及印章
    至三重正義郵局提領現金20萬元之事實，有被告子○○開設
    基隆中山郵局客戶歷史交易清單、三重郵局95年12月21日營
    字第0955002936號函檢附之郵政存簿儲金提款單、基隆市警
    察局第四分局96年2月13日基警四分字第0960401429號函檢
    附之提領監視光碟1片及翻拍照片2張附卷可考，此部分事實
    應堪認定。
  (四)關於被告子○○供稱其為辦理個人信用貸款，而將其基隆中
    山郵局存簿、印章交予自稱「王裕昇」之人保管乙節，雖有
    保管憑條一紙在卷可按，惟被告前於94年1、2月間以4萬5千
    元之代價，將其所開立中國信託商業銀行基隆分行00000000
    000號帳戶、華南商業銀行基隆港口分行000000000000帳戶
    之存摺及金融卡出售予姓名年籍不詳之成年男子，先取得5
    千元，後有詐欺成員於94年2月3日對被害人戊○○佯稱要拿
    2張現金卡給戊○○，要其匯款3千元至被告子○○中國信託
    商業銀行基隆分行帳戶，涉犯幫助詐欺取財罪，業經本院以
    94年度訴字第745號判決判處有期徒刑4月，緩刑3年乙節，
    此有本院上開判決附卷可佐。再按在金融機構開立帳戶、請
    領存摺及金融卡（即提款卡）使用，係針對個人身分之社會
    信用而予以資金流通，具有強烈之屬人性格，而金融帳戶作
    為個人理財之工具，申請開設並無任何特殊之限制，一般民
    眾均得以存入最低開戶金額之方式申請使用，且同一人得在
    不同之金融機構申請數個存款帳戶使用，乃眾所週知之事實
    ；依一般人之社會經驗，若遇陌生人捨以自己名義申請帳戶
    ，反向不特定人蒐集金融帳戶使用，衡情應對該帳戶是否供
    合法使用一節有所懷疑，且近年詐騙集團犯案猖獗，利用帳
    戶掩飾、隱匿詐財贓款之事，迭有所聞，被告子○○為成年
    人，就此當無不知之理，足認被告子○○就該帳戶可能供他
    人為不法犯罪所用一節，應已有認識，而被告子○○竟仍將
    前開帳戶之存簿、印章交付「王裕昇」之詐騙集團成員使用
    ，故認被告確有幫助收受帳戶之人，利用其提供之帳戶詐欺
    取財之不確定故意甚明，本件事證明確，被告子○○犯行堪
    以認定。
  (五)綜上所述，被告子○○所辯，顯係避重就輕之詞，不足採信
    。
四、論罪科刑部分：
  (一)按行為後法律有變更者，適用行為時之法律，但行為後之法
    律有利於行為人者，適用最有利於行為人之法律，刑法第2
    條第1項定有明文；又比較新舊法時，應就罪刑相關之一切
    情形，綜其全部罪刑之結果而為比較（最高法院95年第8次
    刑事庭會議決議參照）。次以，刑法於94年2月2日修正公布
    ，並自95年7月1日起施行，且相關法律亦配合修正，故被告
    子○○、庚○○、甲○○、癸○○事實一犯罪後，法律業經
    修正，若涉及法律變更，即應為新舊法之比較適用。經查：
    1.刑法第339條第1項規定：「意圖為自己或第三人不法之所
      有，以詐術使人將本人或第三人之物交付者，處5年以下
      有期徒刑、拘役或科或併科1千元以下罰金。」依據罰金
      罰鍰提高標準條例第1條前段之規定：「依法應處罰金、
      罰鍰者，就其原定數額得提高為2倍至10倍。」將刑法第
      339條第1項所定之罰金刑提高10倍，及依修正前刑法第33
      條第5款：「罰金：1元以上。」等規定，刑法第339條第1
      項規定之罰金刑上限為銀元1萬元、下限為銀元1元，經以
      1比3之比例折算後，該條所定罰金刑之上限為新台幣3萬
      元、下限為新台幣3元；而依據95年6月14日增訂公布之刑
      法施行法第1條之1前段規定：「中華民國94年1月7日刑法
      修正施行後，刑法分則編所定罰金之貨幣單位為新台幣。
      94年1月7日刑法修正時，刑法分則編未修正之條文定有罰
      金者，自94年1月7日刑法修正施行後，就其數額提高為30
      倍。」及修正後之刑法第33條第5款規定：「罰金：新台
      幣1千元以上，以百元計算之。」等規定，刑法第339條第
      1項規定之罰金上限為新台幣3萬元，下限為新台幣1,000
      元，因法律業經變更，故有比較新舊法之必要，而經比較
      新舊法之結果，修正前、後刑法第339條第1項所定之罰金
      上限雖均為新台幣3萬元，惟關於罰金刑之下限，依舊法
      之規定為新台幣3元，而依新法之規定則為新台幣1,000元
      ，是以，適用舊法對於被告並無不利。
    2.被告子○○、庚○○、甲○○、癸○○4人間就事實二部
      分，有犯意聯絡及行為分擔，應論以共同正犯｛查被告行
      為後，刑法第28條之文字雖有部分修正（即「實施」修正
      為「實行」），惟根據立法理由，修法目的在於剔除「陰
      謀共同正犯」、「預備共同正犯」，而本案被告子○○、
      庚○○、甲○○、癸○○4人間係屬共同實行犯罪，故不
      論依修正前或修正後之第28條規定，均應論以共同正犯，
      亦即此部分法條文字修改，就共同實行犯罪而言，其法律
      並未變更，無從為新舊法比較，應逕依新法第28條規定論
      以共同正犯｝。
    3.又刑法第41條第1項前項關於易科罰金之折算標準業經修
      正，修正前該項前段規定：「犯最重本刑為5年以下有期
      徒刑以下之刑之罪，而受6個月以下有期徒刑或拘役之宣
      告，因身體、教育、職業、家庭之關係或其他正當事由，
      執行顯有困難者，得以1元以上3元以下折算1日，易科罰
      金。」依據於95年5月17日刪除，並自同年7月1日起施行
      前罰金罰鍰提高標準條例第2條前段規定：「依刑法第41
      條易科罰金或第42條易服勞役者，均就其原定數額提高為
      1百倍折算1日。」亦即易科罰金之折算標準，係以銀元10
      0元以上300元以下折算1日，經以1比3之比例折算後，即
      以新台幣300元以上900元以下折算1日；而修正後刑法第
      41條第1項前段規定：「犯最重本刑為5年以下有期徒刑以
      下之刑之罪，而受6個月以下有期徒刑或拘役之宣告者，
      得以新台幣1千元、2千元或3千元折算1日，易科罰金。」
      即修正後刑法易科罰金之折算標準為以新台幣1,000元、
      2,000元或3,000元折算1日，因屬科刑規範事項之變更，
      自有比較新舊法之問題，經新舊法比較之結果，舊法規定
      之折算標準對於被告子○○、庚○○、甲○○、癸○○事
      實一部分亦無不利，自應依前開刑法第2條第1項前段之規
      定，適用被告子○○、庚○○、甲○○、癸○○行為時之
      法律，而依修正前刑法第41條第1項前段之規定，諭知易
      科罰金之折算標準。
  (二)核被告子○○、庚○○、甲○○、癸○○事實二所為，係犯
    刑法第339條第1項詐欺取財罪。被告子○○、庚○○、甲○○、癸○○4人間就事實二部分，有犯意聯絡及行為分擔，
    應論以共同正犯。
  (三)按刑法上之幫助犯，係對於犯罪與正犯有共同之認識，以幫
    助之意思，對於正犯資以助力，而未參與犯罪行為者而言，
    如未參與實行構成要件之行為，且係出於幫助之意思，提供
    助力，即屬幫助犯，而非共同正犯（最高法院49年台上字第
    77號判例可資參照）。本件被告子○○基於幫助之犯意，將
    所有前揭帳戶之金融卡及印鑑交付與「王裕昇」之詐欺集團
    成員使用，詐欺集團成員對丙○○施以前開詐術，致其陷於
    錯誤，將款項匯入被告子○○上開帳戶內，而為他人之詐欺
    取財行為提供助力，核被告子○○事實三所為，係犯刑法第
    30條第1項前段、第339條第1項之幫助詐欺取財罪，並依同
    法第30條第2項之規定，按正犯之刑減輕之。
  (四)被告子○○所犯上開2罪，犯意各別，行為互異，應予分論
    併罰。
  (五)爰審酌被告之品行，犯罪之動機、目的、手段、對被害人造
    成之財產損害，及被告庚○○、甲○○犯罪後已坦承犯行，
    被告甲○○並已與被害人財資公司成立和解（詳卷附民事和
    解書1份），及被告子○○、癸○○飾詞卸責等一切情狀，
    量處如主文所示之刑，就被告子○○部分並定其應執行之刑
    （詳後述）。至被告子○○於95年11月28日偵訊時供稱其有
    吃精神疾病的藥，本院乃依職權將被告子○○送請行政院衛
    生署基隆醫院鑑定其於犯罪行為時之精神狀態是否有刑法第
    19條第1項、第2項所規定「行為時因精神障礙或其他心智缺
    陷，致不能辨識其行為違法或欠缺依其辨識而行為之能力者
    ，不罰。」、「行為時因前項之原因，致其辨識行為違法或
    依其辨識而行為之能力，顯著減低者，得減輕其刑。」之情
    形，經該院鑑定結論：「個案為重度憂鬱症併人格違常患者
    ，由於個案之犯行並非出於症狀之直接影響亦非出自於症狀
    之不可抗拒影漂，故無心神喪失之情事，又個案可清楚瞭解
    借貸之意義與權利義務，因此雖其有衝動與情緒控制不佳、
    專注力較差，然無明顯證據足以支持個案之精神狀況有精神
    耗弱之情事。」，有該院97年9月25日基醫精字第0970009
    140號函及檢附之精神鑑定報告書附卷可查，因之被告子○○行為時之精神狀態並無刑法第19條第1項、第2項規定之適
    用，併此敘明。
  (六)被告子○○、庚○○、甲○○、癸○○事實二、被告子○○
    事實三行為後，中華民國96年罪犯減刑條例業於96年7月4日
    公布，並自同年7月16日起施行，依該條例第2條第1項3款規
    定：犯罪在96年4月24日以前者，除中華民國96年罪犯減刑
    條例另有規定外，有期徒刑、拘役或罰金，減其刑期或金額
    2分之1，且依本條例應減刑之罪，未經判決確定者，於裁判
    時，減其宣告刑。查被告子○○、庚○○、甲○○、癸○○
    等人所犯刑法第339條第1項詐欺取財罪、被告子○○所犯刑
    法第30條第1項前段、第339條第1項幫助詐欺取財罪之時間
    ，係在96年4月24日以前，所犯符合中華民國96年罪犯減刑
    條例第2條第1項所定之減刑條件，應依該條例第2條第1項第
    3款之規定，減其宣告刑2分之1（被告子○○所犯幫助詐欺
    取財罪依法遞減之），有期徒刑部分並依同條例第9條之規
    定諭知易科罰金之折算標準。次按「減刑後之易科罰金或易
    服勞役之折算標準，仍宜照原標準定之。」、「數罪併罰有
    二以上裁判，其易刑折算標準不同，均已確定，減刑後合併
    定執行刑時，其易刑之折算標準，依刑法第二條第一項但書
    意旨，擇最有利於受刑人之折算標準定之。」法院辦理96年
    減刑案件應行注意事項第16條、第34條規定甚明。是以被告
    被告子○○、庚○○、甲○○、癸○○減刑後之易科罰金之
    折算標準，應照原標準定之，惟被告子○○事實二、三定應
    執行刑部分，參照上開注意事項則應依刑法第二條第一項但
    書意旨，擇最有利於被告子○○之修正前刑法第41條第1項
    前段之規定，諭知易科罰金之折算標準。又新法第51條施行
    後，應依新法第2條第1項之規定，適用最有利於行為人之法
    律。裁判確定前犯數罪，其中一罪在新法施行前者，亦同（
    最高法院95年度第8次刑事庭會議決議五、(一)參照）。查被
    告子○○所犯上開2罪，均得依修正前、後之刑法第41條規
    定易科罰金，惟其折算標準則有不同，依前開最高法院決議
    要旨，應依新法第2條第1項之規定，適用最有利於行為人之
    法律，即依修正前第51條第5款之規定定其應執行之刑，並
    依修正前刑法第41條第1項前段之規定，諭知易科罰金之折
    算標準。
  (七)末查，被告甲○○未曾因故意犯罪受有期徒刑以上刑之宣告
    ，此有臺灣高等法院被告前案紀錄表在卷供參，其僅因一時
    失慮而為本件犯行，本件犯行之情節尚屬輕微，又被告甲○○於本院審判時坦承犯行，且已與被害人財資公司達成和解
    ，其經此科刑教訓，應能知所警惕而不致再犯，故本院認所
    宣告之有期徒刑，以暫不執行為適當，爰依修正後刑法第74
    條第1項第1款規定，諭知緩刑2年，以啟自新（按犯罪在新
    法施行前，新法施行後，緩刑之宣告，應適用新法74條之規
    定，有最高法院上開決議七可資參照，本件被告甲○○犯罪
    時在新法施行前，惟本件判決係在新法施行後，自應適用新
    法規定，諭知緩刑）。
參、據上論斷，應依刑事訴訟法第299條第1項前段，刑法第2條
    第1項、第28條、第30條第1項前段、第2項、第339條第1項
    、第74條第1項第1款，修正前刑法第41條第1項前段、第51
    條第5款，刑法施行法第1條之1，修正前罰金罰鍰提高標準
    條例第2條，現行法規所定貨幣單位折算新臺幣條例第2條，
    中國民國96年罪犯減刑條例第2條笫1項第3款、第7條、第9
    條、第11條，判決如主文。
本案經檢察官高永棟到庭執行職務。
中    華    民    國    98    年    1     月    22    日
                  刑事第三庭審判長法    官  鄭景文
                                  法    官  林淑鳳
                                  法    官  黃永定
以上正本證明與原本無異。
如不服本判決應於收受本判決後10日內向本院提出上訴書狀，其
未敘述上訴理由者，並得於提起上訴後10日內向本院補提理由書
狀（均須按他造當事人之人數附繕本）「切勿逕送上級法院」。
中    華    民    國    98    年    1     月    22    日
                                  書 記 官  李繼業
附錄論罪法條：
刑法第339條第1項
    意圖為自己或第三人不法之所有，以詐術使人將本人或第三人
    之物交付者，處5年以下有期徒刑、拘役或科或併科1千元以下
    罰金。


司法院資訊處製作；財團法人民間司法改革基金會備份。
